【裁判字號】    92,簡上,87
【裁判日期】    920612
【裁判案由】    返還定金
【裁判全文】
臺灣臺北地方法院民事判決  九十二年度簡上字第八七號
    上  訴  人  繼開科技股份有限公司
    法定代理人  乙○○
    被上訴人    建宏層析企業股份有限公司
    法定代理人  甲○○
右當事人間請求返還定金事件，上訴人對於中華民國九十一年十二月二十五日本院新
店簡易庭九十一年度店簡字第五七三號第一審判決提起上訴，本院判決如左：
    主  文
上訴駁回。
第二審訴訟費用由上訴人負擔。
    事  實
甲、上訴人方面：
壹、聲明：
一、原判決廢棄。
二、被上訴人應給付上訴人新台幣壹拾肆萬柒仟元，及自支付命令送達翌日起至清償
    日止，按年息百分之五計算之利息。
貳、陳述：除與原審判決書所載者相同茲予引用外，補稱：
一、上訴人與訴外人優之堡生技製藥股份有限公司（下稱優之堡公司）約定交付之儀
    器為日本廠牌，後來訴外人優之堡公司臨時決定改為美國廠牌，上訴人始另向被
    上訴人訂貨，訴外人優之堡公司並未告訴上訴人他們要何種型號，因為訴外人優
    之堡公司當時尚無品檢人員，他們也不知道應該用哪一種，是上訴人幫優之堡公
    司決定的，上訴人決定用ＤＱ─Ａ二○二九八型號，係因此型號與原來訴外人優
    之堡要買的日本廠牌功能完全可以對照。後來訴外人優之堡公司之需求又有改變
    ，上訴人乃介紹被上訴人直接與訴外人優之堡公司進行交易。本件上訴人向被上
    訴人訂購的儀器型號為ＤＱ─Ａ二○二九八，係基本機型，價格為四十九萬元，
    訴外人優之堡公司最後向被上訴人購買的機器是升級的機型，價格為九十萬元，
    升級後可測試之功能較多。
二、上訴人以促成被上訴人與訴外人優之堡公司之交易，作為上訴人與被上訴人約定
    退還定金之條件。被上訴人曾允諾返還上訴人定金，嗣因訴外人優之堡公司被上
    訴人無權將上訴人交付之定金轉為優之堡公司向被上訴人購買儀器之貨款。
三、被上訴人送機器時，因訴外人優之堡公司尚在建廠，故無法安裝。
參、證據：援用原審之立證方法。
乙、被上訴人方面：
壹、聲明：
一、駁回上訴。
二、如受不利判決，願供擔保請准宣告免為假執行。
貳、陳述：除與原審判決書所載者相同茲予引用外，補稱：
一、上訴人向被上訴人訂購之儀器為「單一移動相高效液相層析儀（Iaocratic HPLC
    ）」，而優之堡公司向被上訴人訂購之儀器則是「雙移動相可變比例高效液相層
    析儀（Gradient HPLC）」，顯然功能與組件均不相同。
二、上訴人辯稱「優之堡公司向被上訴人購買儀器，為上訴人之安排」云云，被上訴
    人否認之，蓋實際上乃上訴人向被上訴人訂購之HPLC液相層析儀設備價金僅約五
    十萬元，然優之堡公司與上訴人合約約定之儀器價格約一百萬元，優之堡公司當
    然不願接受，優之堡公司乃直接向被上訴人詢價、議價，而決定向被上訴人直接
    訂購。故上訴人指稱「被上訴人所交付之規格、型號與指定不符，優之堡公司拒
    絕接受」乙節，應與事實不符。
三、上訴人與被上訴人之契約並未合法解除，且被上訴人並無任何違約之情事。縱然
    上訴人所訂購之HPLC液相層析儀設備因訴外人優之堡公司拒絕收受而經被上訴人
    取回，此乃可歸責於上訴人所致，依民法第二三四條規定，上訴人應負受領遲延
    責任。如上訴人表示拒絕履行契約，其所交付被上訴人之定金亦應由被上訴人沒
    收，上訴人請求返還定金為無理由，且被上訴人亦不同意返還定金。
四、上訴人要求返還定金，被上訴人僅表示可以考慮，但並未同意。
參、證據：援用原審之立證方法。補提單一移動相高效液相層析儀（Iaocratic HPLC
    與雙移動相可變比例高效液相層析儀（Gradient HPLC）產品比較表、優之堡公
    司與被上訴人簽訂之合約書與報價單等為證。
丙、本院依職權調閱本院九十一年店簡字第五七三號卷宗全卷及本院九十一年促字第
    一九九六○號卷宗全卷。
    理  由
一、上訴人於原審起訴主張：伊於九十年七月十日向被上訴人所訂購型號為ＤＱ─Ａ
    二○二九八型號之ＨＰＬＣ液相層析儀設備一套，包括安裝測試操作訓練驗收移
    交，合計總價為新台幣（下同）四十九萬元，上訴人並於訂購同時付與被上訴人
    總價三成之定金合計十四萬七千元，指定之交貨時間與安裝處所為於九十年七月
    十六日，安裝於新營市○○里○○區○○路三號優之堡生技製藥股份有限公司（
    下稱優之堡公司）之廠房內，詎料儀器設備因被上訴人所給付規格與型號與指定
    不符。優之堡公司拒絕收受。並經被上訴人認同業已將訂購設備悉數取回，上訴
    人於九十年十二月二十六日以律師函再次函告取消該訂購單並催告返還定金，未
    獲置理，爰起訴請求被上訴人返還定金十四萬七千元並加計自支付命令繕本送達
    翌日起至清償日止按年息百分之五計算之利息。並於本院審理中補稱因訴外人優
    之堡公司之需求改變，上訴人遂介紹被上訴人直接與優之堡公司進行交易，被上
    訴人最後賣給優之堡公司之儀器，係上訴人最初向被上訴人訂購之機器之升級機
    型，價金為九十萬元，被上訴人原允諾返還定金，然因優之堡要求將上訴人給付
    之定金直接折抵優之堡公司應給付被上訴人之貨款，被上訴人始拒絕返還上訴人
    之定金，惟被上訴人無權將上訴人之定金充作訴外人優之堡公司之貨款等語。被
    上訴人則以：上訴人向被上訴人訂購之儀器為「單一移動相高效液相層析儀（
    Iaocratic HPLC）」，而優之堡公司向被上訴人訂購之儀器則是「雙移動相可變
    比例高效液相層析儀（Gradient  HPLC）」，顯然功能與組件均不相同，優之堡
    公司因而拒絕接受，改向被上訴人直接購買。上訴人所訂購之儀器因訴外人優之
    堡公司拒絕受領而由被上訴人取回，係可歸責於上訴人，上訴人無權解除契約，
    亦不得請求返還定金，被上訴人並未同意返還定金，僅曾表示可以考慮等語，資
    為抗辯。
二、上訴人主張伊於九十年七月十日向被上訴人所訂購ＨＰＬＣ液相層析儀設備乙套
    ，包括安裝測試操作訓練驗收移交，合計總價為新台幣（下同）四十九萬元，上
    訴人並於訂購同時付與被上訴人總價三成之定金合計十四萬七千元，指定之交貨
    時間與安裝處所為於九十年七月十六日，安裝於新營市○○里○○區○○路三號
    優之堡公司之廠房內，然訴外人優之堡公司拒絕收受，被上訴人業已將訂購設備
    悉數取回，上訴人於九十年十二月二十六日以律師函再次函告取消該訂購單並催
    告返還定金，然被上訴人迄未返還之事實，業據上訴人提出訂購單、九十年十二
    月二十六日律師函、掛號函件執據等件為證，核屬相符，且為被上訴人所不爭執
    ，自堪信為真實。
三、本件上訴人係以伊向被上訴人所訂購ＨＰＬＣ液相層析儀設備，因訴外人優之堡
    公司拒絕受領，被上訴人已將訂購設備悉數取回為由，主張解除契約並請求返還
    定金，被上訴人則辯稱係因上訴人向伊訂購之機器與上訴人及訴外人優之堡公司
    合約約定之機型不合而遭退貨，上訴人無權解約，是本件首應審究者，厥為兩造
    間之買賣契約是否已因可歸責於被上訴人之事由而致上訴人行使契約解除權，而
    遭解除。經查：
（一）本件被上訴人確已依兩造間所訂立之訂購單所約定購買設備型號ＤＱ－Ａ２０
      ２９８交付儀器設備予上訴人所指定之訴外人優之堡公司，此業據上訴人訴訟
      代理人於本院言詞辯論時自認在卷（見原審九十一年十二月十一日言詞辯論筆
      錄），係因訴外人優之堡公司拒絕受領，被上訴人始取回系爭機器，上訴人雖
      主張係因訴外人優之堡公司當時尚在建廠，故無法安裝，後來優之堡公司需求
      改變，上訴人始安排被上訴人直接與訴外人優之堡公司進行交易，最後訴外人
      優之堡公司改買升級版之機器等語，惟上訴人購買系爭儀器雖係為履行伊與訴
      外人優之堡公司間之買賣契約，並指示被上訴人直接送貨予訴外人優之堡公司
      ，然此僅為上訴人單方之動機，兩造間之買賣契約，與上訴人及訴外人優之堡
      公司間之買賣契約係相互獨立，上訴人得否主張解除本件契約，仍應僅就兩造
      間之買賣契約有無得解約之事由為斷，與上訴人及訴外人優之堡公司間之買賣
      契約無涉，合先敘明。
（二）兩造間之買賣契約所約定之買賣標的為型號為ＤＱ─Ａ二○二九八型號之ＨＰ
      ＬＣ液相層析儀設備一套，並約定送貨予訴外人優之堡公司，已如前述，被上
      訴人既已依約將型號為ＤＱ─Ａ二○二九八型號之ＨＰＬＣ液相層析儀設備一
      套交付予上訴人指定之訴外人優之堡公司，被上訴人即係已依約提出給付，訴
      外人優之堡公司既已明確表示拒絕受領，無論其拒絕之原因為何，就本件兩造
      間之買賣契約而言，均屬上訴人之受領遲延，依民法第二百三十四條，係上訴
      人應負受領遲延之責，被上訴人並無未依約給付或給付遲延之情事。況上訴人
      亦自陳伊與訴外人優之堡公司間之買賣契約並未約定型號，訴外人優之堡公司
      亦不知應購買何款，係上訴人代為決定型號，被上訴人送貨時，係因訴外人優
      之堡公司尚在建廠而無法安裝，嗣後訴外人優之堡公司又變更需求而改買其他
      型號儀器，益證訴外人優之堡公司拒絕受領之原因亦係ＤＱ─Ａ二○二九八型
      號之儀器不符其當時之需求，並非被上訴人交付非ＤＱ─Ａ二○二九八型號之
      ＨＰＬＣ液相層析儀設備之儀器。至於訴外人優之堡公司是否有權拒絕受領被
      上訴人交付之儀器，則應依上訴人與訴外人優之堡公司間之買賣契約決之，上
      訴人若同意訴外人優之堡公司以需求變更為由不再購買原訂ＤＱ─Ａ二○二九
      八型號之儀器，改向被上訴人其他型號之儀器，亦係上訴人與訴外人優之堡公
      司間之問題，尚不得執以作為解除兩造間買賣契約之事由。綜上，兩造契約無
      法完成交貨，係因可歸責於上訴人之受領遲延所致，被上訴人並無未依約履行
      之情事，是以上訴人以訴外人優之堡公司拒絕受領，買賣無法完成為由，主張
      解除兩造之買賣契約，即屬無據。
四、本件上訴人解除契約既無理由，從而，上訴人以契約業已解除為由請求被上訴人
    返還定金，即屬無據。至於上訴人主張被上訴人業已同意返還定金云云，已為被
    上訴人所否認，陳稱伊僅曾說可以考慮，查被上訴人既僅稱願加以考慮，尚未允
    諾返還，即無從認為兩造間業已成立返還定金之合意，上訴人既未另行舉證證明
    被上訴人確有願將定金返還上訴人之表示，自無從認為兩造間已有返還定金之約
    定，併此敘明。
五、綜上所述，上訴人請求被上訴人返還定金十四萬七千元並加計自支付命令送達翌
    日起至清償日止，按年息百分之五計算之利息，於法不合，不應准許，原審為上
    訴人敗訴之判決，並無不合，上訴人仍執前詞求予廢棄，為無理由，應予駁回。
六、因本案事證已臻明確，兩造其餘主張陳述及所提證據，均毋庸再予審酌，附此敘
    明。
七、據上論結，本件上訴為無理由，依民事訴訟法第四百三十六條之一第三項、第四
    百四十九條第一項、第七十八條，判決如主文。
中      華      民      國    九十二    年      六      月     十二     日
                                    民事第六庭審判長法官  林惠瑜
                                                    法官  侯水深
                                                    法官  陳怡雯
右為正本係照原本作成
不得上訴
中      華      民      國    九十二    年      六      月     十三     日
                                              法院書記官  謝梅琴


司法院資訊處製作；財團法人民間司法改革基金會備份。
